ACORDAO-COMPLETO-2344434

ACÓRDÃO 1319/2019 ATA 5/2019 - SEGUNDA CÂMARA

VISTA, relatada e discutida esta tomada de contas especial, instaurada pela então Secretaria Especial de Políticas para as Mulheres, da Presidência da República (SPM/PR) , em desfavor da Agende - Ações em Gênero, Cidadania e Desenvolvimento e de Marlene Libardoni, diretora executiva da entidade, em razão da não aprovação de parte da prestação de contas dos recursos do Convênio 42/2008, que teve como objeto o apoio ao projeto "Campanha pelos 16 dias de Ativismo pelo fim da violência contra as mulheres - edição 2008".
ACORDAM os ministros do Tribunal de Contas da União, reunidos em sessão da 2ª Câmara, ante as razões expostas pela relatora, e com fundamento nos arts. 1º, inciso I, 16, inciso III, alínea "c" e §§ 1º e 2º, 19, 23, inciso III, 26, 28, inciso II, e 57 da Lei 8.443/1992 c/c os arts. 214, inciso III, alínea "a", e 217 do Regimento Interno, em: 
9.1. rejeitar parcialmente as alegações de defesa apresentadas por Marlene Libardoni  e Agende - Ações em Gênero, Cidadania e Desenvolvimento;
9.2. julgar irregulares as contas de Marlene Libardoni e da entidade Agende - Ações em Gênero, Cidadania e Desenvolvimento;
9.3. condená-las, solidariamente, ao recolhimento aos cofres do Tesouro Nacional dos valores a seguir discriminados, atualizados monetariamente e acrescidos de encargos legais das datas indicadas até a data do pagamento:
	Valor (R$) 
	Data da ocorrência do dano

	80.000,00
	26/06/2008

	75,80
	27/10/2008

	1.918,74
	28/02/2009

	327,41
	03/03/2009

	2.424,86
	06/03/2009

	441,07
	27/03/2009

	25.000,00
	28/04/2009

9.4. aplicar-lhes multas individuais de R$ 20.000,00 (vinte mil reais) , a serem recolhidas aos cofres do Tesouro Nacional, com atualização monetária, calculada da data deste acórdão até a data do pagamento, se este for efetuado após o vencimento do prazo abaixo estipulado;
9.5. fixar prazo de 15 (quinze) dias, a contar das notificações, para comprovação, perante o Tribunal, do recolhimento das dívidas acima imputadas;
9.6. autorizar a cobrança judicial das dívidas, caso não atendidas as notificações;
9.7. autorizar o pagamento das dívidas em até 36 (trinta e seis) parcelas mensais consecutivas, caso venha a ser solicitado pelas responsáveis antes do envio do processo para cobrança judicial;
9.8. fixar o vencimento da primeira parcela em 15 (quinze) dias, a contar do recebimento das notificações, e o das demais a cada 30 (trinta) dias, com incidência dos encargos legais sobre o valor de cada parcela; 
9.9. alertar às responsáveis que a inadimplência de qualquer parcela acarretará vencimento antecipado do saldo devedor;
9.10. remeter cópia deste acórdão ao procurador-chefe da Procuradoria da República no Distrito Federal, nos termos do § 3º do art. 16 da Lei 8.443/1992.

Tomada de contas especial instaurada em razão da não aprovação de parte da prestação de contas dos recursos de convênio, cujo objetivo foi apoiar o projeto Campanha pelos 16 dias de Ativismo pelo fim da violência contra as mulheres, edição 2008.

Segunda Câmara

Secretaria Nacional de Políticas para as Mulheres (atual Ministério da Mulher, da Família e dos Direitos Humanos).

3. Responsáveis: Agende - Ações em Gênero, Cidadania e Desenvolvimento (CNPJ 02.610.165/0001-00) e Marlene Libardoni (CPF XXX.761.781-XX).

13.1. Ministros presentes: Augusto Nardes (na Presidência), Raimundo Carreiro e Ana Arraes (Relatora).
13.2. Ministro-Substituto convocado: Marcos Bemquerer Costa.
13.3. Ministro-Substituto presente: André Luís de Carvalho.

ANA ARRAES

Tratam os autos de tomada de contas especial instaurada pela então Secretaria Especial de Políticas para as Mulheres da Presidência, da República (SPM/PR) , em desfavor da entidade Agende Ações em Gênero, Cidadania e Desenvolvimento e de Marlene Libardoni, diretora executiva, em razão da não aprovação de parte da prestação de contas dos recursos do Convênio 42/2008.
2.	A Secretaria de Controle Externo da Administração do Estado - SecexAdministração elaborou a seguinte instrução, com a qual se manifestou de acordo seu corpo dirigente:
"HISTÓRICO
O Convênio 42/2008 tinha como objeto o apoio ao projeto 'Campanha pelos 16 dias de Ativismo pelo fim da violência contra as mulheres - edição 2008' (peça 1, p. 55-60) , com vigência de 19/6/2008 a 19/6/2009 (peça 1, p. 46-54) . O total do ajuste foi de R$ 660.000,00, sendo R$ 600.000,00, da concedente, e R$ 60.000,00, a título de contrapartida. Os recursos federais foram repassados em três parcelas, nos dias 26/6/2008, 22/9/2008 e 20/2/2009, por meio das Ordens Bancárias 2008OB900101, 2008OB900218 e 2009OB800152, respectivamente (peça 1, p. 46, 62-64) .
Na instrução inicial destes autos (peça 8) , foi realizada a citação solidária da Agende - Ações em Gênero, Cidadania e Desenvolvimento (CNPJ 02.610.165/0001-00) e sua administradora Marlene Libardoni (CPF XXX.761.781-XX) , Diretora Executiva, em razão da não comprovação da boa e regular aplicação de parte dos recursos transferidos mediante Convênio 42/2008, firmado com a então Secretaria Especial de Políticas para as Mulheres da Presidência da República (SPM/PR) , no montante original de R$ 182.398,92, sendo R$ 142.383,49, a título de despesas não comprovadas e R$ 40.015,43, relativo a não comprovação da aplicação da contrapartida. 
As citações foram efetivadas mediante Ofícios 0246/2016-TCU/SecexAdministração e 0247/2016-TCU/SecexAdministração, datados de 9/6/2016 (peças 11-18) . As responsáveis apresentaram alegações de defesa consubstanciadas nas peças 22 e 23. Posteriormente, solicitaram a juntada de novos documentos, alegando terem a finalidade de fornecer melhores elementos fáticos e probatórios para a promoção da defesa (peças 29-58) .
Preliminarmente à análise, a unidade técnica entendeu necessária a complementação da documentação relativa à TCE. Assim, realizou diligência à SPM/PR (peça 24) , que, em resposta, encaminhou cópia do inteiro teor do processo 00036.001778/2011-90, referente ao Convênio 42/2008 (peças 60-125) . 
Em nova instrução (peça 127) , a unidade técnica identificou irregularidades que alteraram o valor do débito para R$ 209.344,21, resultado da soma de R$ 165.322,84 de recursos federais relacionados a serviços não executados ou comprovados e de R$ 44.021,37 referentes à contrapartida não aplicada. Foi realizada, portanto novas citações das responsáveis (peças 130 e 131) , a fim de oferecer oportunidade da devida defesa. Após regularmente notificados, encaminharam pedido de prorrogação de prazo para apresentação de suas defesas (peça 132) , solicitação acolhida pela unidade técnica (peças 133 e 134) .  
Considerando que o prazo para apresentação das alegações de defesa expirou em 8/2/2017, foi elaborada instrução de mérito, datada de 22/3/2017, pela qual SecexAdministração (peça 136) . O parecer do MP/TCU se manifestou de acordo com a proposta da unidade técnica (peça 139) . À peça 140, juntada aos autos em 31/5/2017, foram apresentadas as alegações de defesa das responsáveis. 
O Acórdão 6352/2017-TCU-Segunda Câmara, relatora Ministra Ana Arraes, considerou as responsáveis revéis e as condenou em débito com aplicação de multa. Contra a decisão, foi interposto recurso de reconsideração, ao qual foi dado provimento pelo Acórdão 1520/2018-TCU-Segunda Câmara, Min. José Múcio Monteiro, desconstituindo o Acórdão 6352/2017-TCU-Segunda Câmara, em razão do cerceamento de defesa e nulidade da decisão recorrida, porquanto as alegações de defesa não foram apreciadas por este Tribunal, encaminhando-se os autos à relatora original para as providências que entender cabíveis. Pelo Despacho acostado à peça 165, a relatora Ministra Ana Arraes encaminhou os autos a esta Secretaria, para apreciação das alegações de defesa.
Dando seguimento ao feito, realiza-se, a seguir, análise das alegações de defesa apresentadas pelas responsáveis à peça 140, de 31/5/2017, bem como dos elementos recursais apresentados à peça 146, de 22/8/2017, recebidos como alegações de defesa complementares, levando-se em consideração o processo referente a tomada de contas especial instaurada pela SPM (peças 59-125) . 
EXAME TÉCNICO
A entidade Agende - Ações em gênero, cidadania e desenvolvimento e a Sra. Marlene Libardoni apresentaram os seguintes argumentos:
Despesas executadas fora da vigência do convênio 
Alegações de defesa apresentadas (peça 140, p. 1-2) e Alegações de defesa complementares (peça 146, p. 10) 
As alegações apresentadas foram no sentido de que a primeira instrução destes autos, que propôs a citação das responsáveis (peça 8) , entendeu que as despesas executadas fora da vigência do convênio, no montante de R$ 14.300,73, apesar de infringirem o inciso VI do art. 39 da Portaria Interministerial PM/MF/MCT 127/2008, não deveriam compor o débito por estarem relacionadas com o objeto do convênio.
No entanto, na instrução acostada à peça 127, que propôs a realização de nova citação das responsáveis, as despesas de R$ 14.300,73 passaram a compor o débito. 
Análise
De fato, na instrução inicial destes autos, que propôs a primeira citação às responsáveis, o montante de R$ 14.300,73 não compôs o total do débito, conforme item 24 da instrução de peça 8:
24. No tocante às despesas discriminadas nas notas fiscais 473, 493, 494, 495, 496, 497, 498, 499, 510, 511, 512, 513, 514, 515, 516, 517, 518, 519 e 520, cujo somatório totaliza R$ 14.300,73, apesar de infringir o inciso VI do artigo 39 da Portaria Interministerial MP/MF/MCT 127/2008, entende-se que tais despesas estão relacionadas com o objeto do convênio, motivo pelo qual entende-se que não devem compor o débito.
No entanto, considerando as alegações de defesa apresentadas acrescidas de documentação adicional, bem como de documentação complementar desta TCE, a segunda instrução destes autos (peça 127) considerou pertinente proceder à reanálise dos fatos. A análise, na ocasião, foi a seguinte:
27. Quanto às despesas executadas fora da vigência do convênio, relacionadas nos itens 473, 493, 494, 495, 496, 497, 498, 499, 510, 511, 512, 513, 514, 515, 516, 517, 518, 519 e 520 da Relação de Pagamentos, e totalizando os R$ 14.300,73, a Agende, em sua defesa junto à SPM/PR (peça 1, p. 177-179 e p. 224-225) , alegou que haviam sido realizadas porque havia negociado com a direção da SPM/PR, em 29/5/2009 (Carta Agende 105/2009, peça 71, p. 7) , a prorrogação da vigência do Convênio 42/2008 de 19/6/2009 para 30/9/2009, e que, como tinha a prévia informação de que tal prorrogação seria aprovada, realizou os gastos até 8/7/2009, quando recebeu o Oficio 1135/2009-SPM/PR, de 2/7/2009 (peça 71, p. 37) , que negou a prorrogação. De toda forma, expõe que considerou nas contas os pagamentos efetivados até a data do oficio da SPM/PR (2/7/2009) . 
28. 	Sobre esse ponto, não consta nos autos expediente que indique eventual consentimento da SPM/PR na prorrogação e não está evidenciado que o fato gerador tenha ocorrido durante a vigência do ajuste, o que, eventualmente validaria os gastos, nos termos das exceções previstas no inc. VI do art. 39 da Portaria Interministerial MP/MF/MCT 127/2008. Assim, o valor de R$ 14.300,73, a priori, deve ser mantido como débito.
Assim, no exame técnico que analisou as alegações de defesa iniciais e demais documentos encaminhados pela SPM/PR, referido valor foi considerado no montante do débito, objeto de nova citação às responsáveis (peças 130 e 131) , cujas alegações de defesa são ora analisadas.
Os fatos são a seguir relatados. A vigência do Convênio SPM 42/2008 era de 19/6/2008 a 19/6/2009 e as notas fiscais questionadas, relacionadas a despesas executadas fora da vigência do convênio foram as a seguir relacionadas, conforme relação de pagamentos (peça 1, p. 110-112) :
	Itens
	Credor
	Cheque
	Data do cheque
	Documento Fiscal
	Data de emissão
	Valor (R$) 

	473
	Sintetaxi
	850376
	20/5/2009
	Recibo
	24/6/2009
	13,00

	493
	Rádio-Táxi Alvorada
	850396
	9/6/2009
	Recibo
	23/6/2009
	20,00

	494
	Rádio-Táxi Alvorada
	850396
	9/6/2009
	Recibo
	23/6/2009
	11,50

	495
	Sintaxi
	850396
	9/6/2009
	Recibo
	23/6/2009
	9,00

	496
	Radiotaxi Shalom
	850396
	9/6/2009
	Recibo
	23/6/2009
	14,00

	497
	Guepardo Express
	850396
	9/6/2009
	Recibo
	23/6/2009
	8,50

	498
	Sinpetaxi
	850396
	9/6/2009
	Recibo
	25/6/2009
	24,00

	499
	Sinpetaxi
	850396
	9/6/2009
	Recibo
	25/6/2009
	24,00

	510
	Matrix Logística e Suprimento
	850393
	29/6/2009
	NF 142297
	29/5/2009
	196,10

	511
	Embratel
	850394
	29/6/2009
	Fatura
	28/6/2009
	25,43

	512
	Sineiro Informática Ltda.
	850395
	29/6/2009
	NF 4180
	17/6/2009
	212,00

	513
	Embratel
	850397
	29/6/2009
	Fatura
	28/6/2009
	15,83

	514
	Alice Libardoni
	850398
	30/6/2009
	RPA/Jun2009
	30/6/2009
	3.002,14

	515
	Laura Valero de Barbosa
	850400
	30/6/2009
	RPA/Jun2009
	30/6/2009
	2.921,93

	516
	Mariângela Ribeiro de Almeida
	850401
	30/6/2009
	RPA/Jun2009
	30/6/2009
	3.306,23

	517
	Marlene Libardoni - diárias
	850404
	1/7/2009
	Recibo
	1/7/2009
	400,00

	518
	Marlene Libardoni - auxílio transporte
	850405
	1/7/2009
	Recibo
	1/7/2009
	200,00

	519
	Berlin Viagens e turismo Ltda.
	850408
	6/7/2009
	Fatura
	29/6/2009
	665,14

	520
	Daniella Borges
	850399
	8/7/2009
	RPA/Jun2009
	30/6/2009
	3.231,93

	TOTAL
	14.300,73

A norma que regia o instrumento à época, Portaria Interministerial MPOG/MF/CGU 127/2008 vedava, em seu art. 39, inc. VI:
VI - efetuar pagamento em data posterior à vigência do instrumento, salvo se expressamente autorizada pela autoridade competente do concedente ou contratante e desde que o fato gerador da despesa tenha ocorrido durante a vigência do instrumento pactuado;
Cumpre registrar que a entidade solicitou prorrogação de prazo do Convênio 42/2008 por meio das Cartas Agende 105/2009, de 29/5/2009, e 121/2009, de 3/6/2009, somente obtendo a resposta negativa mediante o Ofício 1135, de 8/7/2009. Informou-se, quando da apresentação da prestação de contas final do convênio que as despesas estavam contempladas até 8/7/2009.
Essa informação em nada socorre as responsáveis, uma vez que o homem médio, agindo com prudência, se restringiria a cumprir os termos do convênio assinado, que datava o fim da vigência em 19/6/2009. 
Apesar de não haver nos autos autorização expressa da autoridade concedente para a realização de pagamentos posteriormente ao fim da vigência do convênio, considerando que o objeto do ajuste, conforme parecer técnico da SPM (peça 122, p. 2) , foi realizado a contento, entende-se razoável examinar cada uma das despesas realizadas após o fim da vigência do convênio com vistas a verificar se o fato gerador ocorreu durante a vigência do convênio.
Com relação aos itens 473 e 493 a 499, em análise ao extrato bancário, comprovou-se que os cheques foram emitidos anteriormente ao final da vigência do convênio (peça 1, p. 139 e 141) .  No entanto, os recibos atestando a prestação do serviço são de data posterior à vigência do convênio (peça 93, p. 25-27) . Nesses casos, o fato gerador da despesa ocorreu após o fim da vigência do convênio. A Cláusula Décima, alínea 'b' do Termo de Convênio (peça 1, p. 52) é cristalina ao vedar a realização de despesas em data anterior ou posterior à vigência do instrumento, ou atribuir-lhes efeitos financeiros retroativos. Assim, o montante de R$ 124,00 deve permanecer no cálculo do débito.
Com relação aos itens 510 e 512, as Notas Fiscais 142297 e 4180, nos montantes, respectivamente, de R$ 196,10 e R$ 212,00, foram emitidas durante a vigência do convênio e se encontram identificadas com o carimbo identificando o Convênio 42/2008 (peça 93, p. 52 e p. 57-58) . Apesar de o pagamento ter sido realizado após o fim da vigência do convênio, o fato gerador ocorreu dentro do período de vigência. Ainda, havia a previsão de aquisição de material de escritório, informática e comunicação. Assim, considera-se que o montante de R$ 408,10 deve ser desconsiderado do montante do débito.
Quanto aos itens 511 e 513, referentes ao pagamento de contas da Embratel, conforme faturas à peça 93, p. 55 e à peça 93, p. 63, na primeira fatura duas ligações ocorreram dentro do período de vigência do convênio, em 20/5/2009, no valor de R$ 0,24 e em 28/5/2009, no valor de R$ 7,96. As demais ligações, que totalizaram R$ 17,23 ocorreram em agosto, quando o convênio já havia expirado. Na segunda fatura (peça 93, p. 63) todas as ligações ocorreram no período de vigência do convênio, devendo o valor de R$ 15,83 ser abatido do montante do débito, considerando que consta carimbo com identificação do convênio e que havia previsão no plano de trabalho com despesas de telefonia. Permanecem no cálculo do débito, portanto, ligações realizadas após o fim da vigência do convênio, no total de R$ 17,23.
Com relação aos itens 514, 515, 516 e 520, referentes ao pagamento de Alice Libardoni, pela prestação de serviço de assessoria técnica, Laura Valero de Barbosa, Mariângela Ribeiro de Almeida, pela prestação de serviço de assessoria técnica, e Daniella Borges, pela prestação de serviço de assessoria técnica de comunicação, nos montantes, respectivamente, de R$ 3.002,14, R$ 2.921,93, R$ 3.306,23 (peça 93, p. 65-67) e R$ 3.231,93 (peça 94, p. 4-6) , o projeto básico apresentado previa a contratação de uma assessora de comunicação (R$ 4.800) , pelo período de 12 meses, uma assessora técnica (R$ 4.000,00) , pelo período de 10 meses, uma assistente técnica (R$ 2.500,00) , pelo período de 12 meses, e um apoio operacional (R$ 3.000,00) , pelo período de 10 meses, portanto, durante o período de vigência do convênio (peça 63, p. 14) . Ainda, há que se lembrar que parecer técnico de prestação de contas emitido pela SPM/PR considerou satisfatória a execução do objeto (peça 122, p. 2) .
Razoável entender, portanto, que o fato gerador dos pagamentos das prestadoras de serviço ocorreu no mês de junho/2009, ainda durante o período de vigência do convênio. Assim, propõe-se que o total de R$ 12.462,23 seja descontado do montante do débito. 
Quanto aos itens 517, 518 e 519, relacionados ao pagamento de diárias, auxílio transporte e passagem aérea, referentes aos dias 2 e 3/7/2009, a Marlene Libardoni, nos montantes de R$ 400,00, R$ 200,00 e R$ 665,14 (peça 93, p. 68-72 e peça 94, p. 1-3) , não é possível acolher as despesas no total de R$ 1.265,14, uma vez que o fato gerador ocorreu após o fim da vigência do convênio.
Diante dos argumentos apresentados nas alegações de defesa, entende-se pertinente rejeitá-las e considerar no montante do débito o total de R$ 1.406,37 (R$ 124,00 + R$ 17,23 + R$ 1.265,14) , referente a fatos geradores e despesas relacionadas realizadas após o fim da vigência do Convênio 42/2008, em contrariedade ao art. 39, inc. VI, da Portaria Interministerial MPOG/MF/CGU 127/2008.
Valores transferidos da conta específica do convênio para a conta corrente da convenente 
Alegações de defesa apresentadas (peça 140, p. 2-9) e alegações de defesa complementares (peça 146, p. 10-13) 
As responsáveis esclareceram que os valores transferidos da conta específica do convênio para a conta corrente da convenente (Banco Itaú) , constantes dos itens 89 a 93, 99 a 107 e 381, 382 e 475 da relação de pagamentos, no montante de R$ 30.155,61, não foram utilizados para o pagamento de funcionários, mas se referem a despesas com o pagamento de prestadores de serviços, contratados para a realização de atividades contempladas no Convênio SPM 42/2008, em conformidade com plano de trabalho (peça 32, anexo 14.2) e o projeto básico (peça 32, anexo 14.3) , com os respectivos contratos (peça 33, anexo 24) , com a relação de prestadores de serviços e relação de empregados permanentes da Agende no período de vigência do convênio (19/6/2008 a 19/6/2009) . Ainda, informou que referidos pagamentos estavam previstos nos dois remanejamentos do orçamento, sendo Carta Agende 406/2008, de 30/11/2008 (peça 32, anexos 15.2 e 15.3) e Cartas Agende 105/2009, de 29/5/2009 (peça 33, anexo 16.1a) e 121/2009, de 3/6/2009 (peça 33, anexo 16.1b) . A aprovação do remanejamento de despesas foi comunicada à Agende por meio do Ofício SPM 1135/2009, de 2/7/2009 (peça 33, anexo 17) .
Alegaram que as evidências de que as despesas se referem a consultores contratados no âmbito do Convênio 42/2008 são as relações de prestadores de serviços (peça 33, anexo 24) , pagamentos comprovados por meio de recibos de pagamentos de autônomos (RPAs) e dos encargos previdenciários ou fiscais sobre esses RPAs dos seguintes prestadores de serviços:
Analu Dores Fernandes - Assessora Técnica;
Leyde Alves Pedroso - Assessora Técnica;
Moema Barbosa Pimentel - Assessora Técnica na área de comunicação;
Cremilda Maria Paixão da Silva - Assessora Técnica na área de comunicação;
Lucinéia Ribeiro - Assistente Técnica;
Rafael Silva Meira - Apoio operacional - área de informática.
Questionam o fato de os mesmos prestadores de serviço terem recebido outros pagamentos no âmbito do Convênio SPM 42/2008 que não foram objeto de glosa.
Justificam que os valores referentes a pagamento a prestadores de serviços por meio de Recibo de Pagamento de Autônomo (RPA) contemplados no plano de trabalho e no projeto básico incorporavam as despesas referentes a encargos trabalhistas e a encargos tributários que constam da planilha de relação de pagamentos da prestação de contas do Convênio SPM 42/2008 nos mesmos moldes do constante nos dez convênios firmados com o Governo Federal. Acrescentam que Fiscalização da Ciset/PR, realizada de 17/3 a 22/4/2009, foram feitas as comprovações, em cada um dos dez convênios firmados, dos recolhimentos de encargos relativos a cada RPA de prestadores de serviços, tanto os DARF (Imposto de Renda) como as GPS (Previdência Social) .
No que se refere ao questionamento acerca do repasse dos recursos da conta específica do convênio para a conta corrente da entidade, esclareceu que o ocorrido se justifica pelo fato de no final de setembro/início de outubro de 2008, o Banco do Brasil, instituição financeira oficial, onde eram movimentadas as contas do convênio, não estar atendendo por motivo de greve dos trabalhadores do setor bancário. Para garantir a continuidade das atividades do objeto do convênio, procedeu-se ao pagamento dos prestadores de serviços no dia 30/9/2008 utilizando recursos da conta corrente da entidade, junto ao Itaú, cujos trabalhadores ainda não haviam paralisado totalmente os serviços. Posteriormente, realizou-se transferência da conta do convênio para a conta corrente da entidade. 
Defendem que a providência adotada não causou dano ao erário, pois todos os valores repassados à conta corrente da Agende eram referentes a pagamentos de prestadores de serviços ao Convênio SPM 42/2008, conforme previsto no plano de trabalho e projeto básico. Ante o exposto, informam não reconhecer o débito de R$ 30.155,61.
Análise
Pertinente esclarecer inicialmente que a citação das responsáveis se deveu à transferência de recursos da conta do convênio para a conta da entidade convenente, em descumprimento ao art. 50 da Portaria Interministerial MPOG/MF/CGU 127/2008, que estabelece que:
Art. 50. Os recursos deverão ser mantidos na conta bancária específica do convênio ou contrato de repasse e somente poderão ser utilizados para pagamento de despesas constantes do Plano de Trabalho ou para aplicação no mercado financeiro, nas hipóteses previstas em lei ou nesta Portaria.
Os itens considerados em desacordo foram os seguintes, conforme relação de pagamentos (peça 1, p. 91-92, p. 105-106) :
	Item
	Credor
	Tit. Cred.
	Data
	Valor (R$) 
	Localização

	89
	Analu D. Fernandes
	CH 850063
	6/10/2008
	3.206,46
	Peça 74, p. 55-58

	90
	Lucineia Ribeiro
	CH 850065
	6/10/2008
	1.870,00
	Peça 74, p. 60-62 peça 75, p. 1

	91
	Leyde Alves Pedroso
	CH 850066
	6/10/2008
	3.206,46
	Peça 75, p. 3-7

	92
	Moema Barbosa Pimentel
	CH 850067
	6/10/2008
	3.568,96
	Peça 75, p. 8-12

	93
	Cremilda Maria Paixão da Silva
	CH 850068
	6/10/2008
	3.786,43
	Peça 75, p. 13-17

	99
	Previdência Social -Lucineia Ribeiro
	CH 850072
	10/10/2008
	682,00
	Peça 75, p.42-45

	100
	Receita Federal - Analu D. Fernandes
	CH 850074
	10/10/2008
	459,25
	Peça 75, p. 46-49

	101
	Previdência Social - Analu D. Fernandes
	CH 850075
	10/10/2008
	1.134,29
	Peça 75, p. 50-53

	102
	Previdência Social -Leyde Alves Pedroso
	CH 850077
	10/10/2008
	1.134,29
	Peça 75, p. 54-57

	103
	Receita Federal - Leyde Alves Pedroso
	CH 850078
	10/10/2008
	459,29
	Peça 75, p. 58-61

	104
	Receita Federal - Cremilda M. Paixão da Silva
	CH 850079
	10/10/2008
	679,25
	Peça 75, p. 62-65

	105
	Receita Federal - Moema Barbosa Pimentel
	CH 850080
	10/10/2008
	596,75
	Peça 75, p. 66-67 e peça 76, p. 1-2

	106
	Previdência Social - Cremilda M. P. da Silva
	CH 850081
	10/10/2008
	1.294,29
	Peça 76, p. 3-6

	107
	Previdência Social - Moema Barbosa Pimentel
	CH 850082
	10/10/2008
	1.234,29
	Peça 76, p. 7-9 e peça 77, p. 2

	381
	Rafael da Silva Meira
	CH 850285
	6/3/2009
	2.424,86
	Peça 88, p. 65-68

	382
	Lucineia Ribeiro
	CH 850286
	28/2/2009
	1.918,74
	Peça 89, p. 1-4

	475
	Lopes & Lopes Associados
	CH 850364
	25/5/2009
	2.500,00
	Peça 92, p. 47-52

	TOTAL
	30.155,61
	
  Os fatos são os seguintes com relação aos pagamentos supra. Com relação aos itens 89 a 107, os cheques emitidos foram depositados na conta da entidade convenente no Banco Itaú Personalité, ag. 7011, c/c 00294-1, a título de estorno. Em virtude dessas transações estarem, à primeira vista, em desacordo com o art. 50 da Portaria Interministerial MPOG/MF/CGU 127/2008, os valores foram glosados, diferentemente dos demais pagamentos feitos aos mesmos consultores. 
Constam dos autos os comprovantes de pagamentos feitos mediante cheques da conta do Itaú para os consultores contratados nos montantes exatos dos transferidos para a conta da convenente, além dos recibos de pagamentos de autônomos, devidamente identificados com o número do convênio, demonstrando o nexo de causalidade, mesmo que por vias tortuosas. Apesar da evidente irregularidade em se transferir valores da conta específica do convênio para a conta da convenente, a justificativa apresentada de que deveria realizar os pagamentos, o que foi impossibilitado pela greve dos bancários, que, conforme pesquisa na internet, começou no dia 30/9/2008, é passível de ser acolhida, dada a comprovação de que não houve prejuízo ao erário. Assim, propõe-se acolher as alegações de defesa apresentadas aos itens 89 a 107, que se realizaram no período de setembro/outubro de 2008 e desconstituir o montante de R$ 23.312,01 do total do débito.
Com relação aos itens 381 e 382, os cheques 850285 e 850286 foram transferidos para a conta 28587-0, ag. 1003-0, referentes, respectivamente, a estorno ao cheque 850166, que realizou pagamento a Rafael da Silva Meira pela prestação de serviço de apoio operacional e ao cheque 850167, que realizou pagamento a Lucineia Ribeiro, pela prestação de serviço de assistente técnica, ambos para o Convênio SPM 137/2007, vigente de 17/12/2007 a 17/12/2009, objeto do TC Processo 037.810/2012-0, não havendo qualquer relação com o Convênio SPM 42/2008. Assim, os valores de R$ 2.424,86 e R$ 1.918,74 devem permanecer no cálculo do débito.
Quanto ao item 475, identificou-se que o cheque 850364 foi emitido a título de reembolso à conta da convenente no Itaú, por meio da qual foi realizado pagamento a empresa Lopes & Lopes Associados, no montante de R$ 2.500,00. Cumpre registrar que o plano de trabalho alterado (peça 71, p. 25) , autorizado pela SPM mediante Ofício 1135 (peça 71, p. 37) , previa pagamentos a título de assessoria contábil.
Apesar da patente irregularidade em se transferir, a título de estorno, para a conta da entidade convenente, em contrariedade ao art. 50, § 2°, inc. II, da Portaria Interministerial MPOG/MF/CGU 127/2008, os documentos constantes dos autos para comprovar a regularidade da despesa (fatura, recibo, comprovante de pagamento) estão identificados com o carimbo do Convênio 42/2008 (peça 92, p. 47-52) . Ainda que não tenha havido a regular autorização da autoridade competente da concedente para tal transação, considerando que o serviço estava previsto no plano de trabalho, que há indícios de que foi prestado e que os documentos comprovam o pagamento realizado a empresa contratada, entende-se razoável desconsiderar o valor de R$ 2.500,00 do montante do débito.
Ante o exposto, propõe-se o acolhimento parcial das alegações de defesa, mantendo no montante do débito o total de R$ 4.343,60 (R$ 2.424,86 + R$ 1.918,74) , ante a ausência de nexo de causalidade entre as despesas realizadas e o objeto do Convênio SPM 42/2008, implicando em desvio de finalidade dos recursos, em contrariedade ao disposto no art. 39, inc. IV, da Portaria Interministerial MPOG/MF/CGU 127/2008.
Despesas sem relação com o objeto e/ou para custeio da entidade 
Alegações de defesa apresentadas (peça 140, p. 9-14) e alegações de defesa complementares (peça 146, p. 14) 
As responsáveis argumentam que as despesas no montante de R$ 6.711,35, relativas a comunicações têm relação direta com o objeto do convênio, uma vez que seu objetivo era o desenvolvimento da Campanha 16 dias de ativismo pelo fim da violência contra as mulheres 2008, que tem como uma das principais estratégias a articulação de parcerias com agentes governamentais e redes e organizações de mulheres em todos os estados da federação, além da estratégia de comunicação junto à mídia, sendo a utilização do telefone fundamental e estratégico para a consecução do objetivo.
Ainda, alegaram que as despesas em comento estão contempladas no plano de trabalho (peça 32, anexo 14.2) e no projeto básico (peça 32, anexo 14.3) do Convênio SPM 42/2008, bem como nos dois remanejamentos de orçamento, bem como foram consideradas 'não elegíveis' pela Ciset/PR na diligência COAUD 173/2012, de 12/6/2012 (peça 2, p. 6-18) . 
Ante o exposto, informam não reconhecer o débito de R$ 6.711,35.
Análise
A citação das responsáveis se deveu à identificação de despesas para custeio da entidade convenente, sem relação direta com a execução do objeto conveniado, listadas no Relatório de Tomada de Contas Especial (peça 2, p. 67-68) e transcritas a seguir:
	Item da relação de pagamentos
	Credor
	Valor (R$) 
	Cheque
	Data
	Localização no processo

	30
	Brasil Telecom S/A
	192,35
	850018
	28/8/2008
	Peça 73, p. 23-26

	31
		63,48
			
	32
		63,99
			
	37
	Vivo S/A
	59,09
	850023
	10/9/2008
	Peça 73, p. 38-40

	38
		75,01
			
	71
	Brasil Telecom S/A
	63,23
	850044
	26/9/2008
	Peça 66, p. 7-10

	72
		63,68
			
	73
		193,13
			
	74
	Embratel S/A
	3,37
	850042
	26/9/2008
	Peça 74, p. 16-18

	96
	Vivo S/A
	497,29
	850060
	9/10/2008
	Peça 75, p. 22-36

	148
	Brasil Telecom S/A
	42,84
	850098
	27/10/2008
	Peça 78, p. 2-5

	149
		27,79
			
	163
	Vivo S/A
	331,19
	850112
	3/11/2008
	Peça 78, p. 39-55

	299
	Vivo S/A
	553,09
	850181
	3/12/2008
	Peça 82, p. 43-60

	307
	Brasil Telecom S/A
	55,28
	850192
	10/12/2008
	Peça 83, p. 6-18

	308
		988,59
			
	342
	Vivo S/A
	263,86
	850238
	5/1/2009
	Peça 87, p. 27-41

	367
	Brasil Telecom S/A
	229,81
	850258
	27/1/2009
	Peça 88, p. 12-21

	368
		73,09
			
	369
	Embratel S/A
	12,59
	850259
	27/1/2009
	Peça 88, p. 22-25

	374
	Vivo S/A
	257,19
	850268
	3/2/2009
	Peça 88, p. 37-51

	384
	Vivo S/A
	327,41
	850281
	3/3/2009
	Peça 89, p. 8-25

	395
	Brasil Telecom S/A
	68,15
	850299
	27/3/2009
	Peça 89, p. 50-62

	396
		334,74
			
	397
	Embratel S/A
	16,25
	850300
	27/3/2009
	Peça 89, p. 63-69

	398
		21,93
			
	405
	Vivo S/A
	283,85
	850309
	3/4/2009
	Peça 90, p. 19-33

	409
	Brasil Telecom S/A
	353,93
	850319
	16/4/2009
	Peça 90, p. 50-52

	410
	Brasil Telecom S/A
	64,61
	850321
	16/4/2009
	Peça 90, p. 53-55

	420
	Embratel S/A
	13,00
	850331
	20/4/2009
	Peça 91, p. 10-13

	437
	Brasil Telecom S/A
	67,86
	850332
	27/4/2009
	Peça 91, p. 29-32

	438
	Brasil Telecom S/A
	382,52
	850333
	27/4/2009
	Peça 91, p. 33-41

	445
	Vivo S/A
	288,10
	850345
	4/5/2009
	Peça 91, p. 59-70 e peça 92, p. 1-3

	477
	Brasil Telecom S/A
	308,84
	850366
	27/5/2009
	Peça 92, p. 56-63

	478
	Embratel S/A
	10,51
	850367
	29/5/2009
	Peça 92, p. 64-68

	508
	Embratel S/A
	43,88
	850391
	19/6/2009
	Peça 93, p. 44-48

	513
	Embratel S/A
	15,83
	850397
	29/6/2009
	Peça 93, p. 61-64

	TOTAL
	6.711,35
			
Ao analisar o plano de trabalho aprovado, observou-se que, de fato, assiste razão às responsáveis quando afirmam que havia previsão para a realização de despesas com comunicação no montante de R$ 7.800,00 a título de operacionalização do projeto (peça 71, p. 25) . Ainda, a característica do objeto do convênio de promoção de campanha pelo fim da violência. É razoável considerar que, para a realização de uma campanha, devam ser promovidas articulações com membros do governo, poderes do governo, sociedade civil, entidades privadas, organizações não governamentais com os mesmos interesses, o que implica, consequentemente, no uso do telefone. Ainda, há que se levar em consideração o fato de parecer técnico da SPM ter expressado que o objeto do convênio foi realizado a contento (peça 122, p. 2) . 
Feitas essas considerações, entende-se passível de desconsiderar do montante do débito as despesas com telefonia que lograram demonstrar o nexo de causalidade com os recursos do convênio, uma vez que as faturas se encontravam identificadas com o carimbo do Convênio SPM 42/2008, quais sejam, itens: 30, 31, 32, 37, 38, 71,72, 73, 74, 96, 163, 299, 307, 308, 342, 367, 368, 369, 374, 405, 409, 410, 420, 437, 438, 477, 478, 508, 513, totalizando um montante de R$ 5.872,24 a ser desconsiderado do débito.
Com relação aos itens 148 e 149, o cheque no total de R$ 75,80 está identificado com carimbo do Convênio SPM 137/2007 (peça 78, p. 2) , apesar de as faturas nos valores de R$ 46,73 e R$ 29,07 (peça 78, p. 3-5) , que soma R$ 70,63 estarem identificadas com o carimbo do Convênio SPM 42/2008. Verifica-se, portanto, que a despesa de R$ 75,80, realizada mediante Cheque 850098, não se refere ao objeto do Convênio SPM 42/2008, devendo o valor de R$ 75,80 permanecer no montante do débito.
No que se refere aos itens 384, 395, 396, 397 e 398, as faturas relacionadas às despesas realizadas com recursos do convênio nos valores de R$ 327,41, R$ 68,15, R$ 334,74, R$ 16,25 e R$ 21,93, não contavam com carimbo identificando o Convênio SPM 42/2008. A ausência da identificação do convênio permite que o mesmo documento fiscal seja utilizado para comprovar a utilização de recursos de diferentes convênios bem como de outras fontes. Fica evidente, portanto, a não comprovação do nexo de causalidade entre a despesa total realizada de R$ 768,48 e a consecução do objeto do Convênio SPM 42/2008.
Ante o exposto, tendo em vista que não há como identificar se as despesas mencionadas correspondem à finalidade prevista, propõe-se acolher parcialmente as alegações de defesa apresentadas pelas responsáveis, mantendo no montante do débito o total de R$ 844,28 (R$ 75,80 + R$ 768,48) , ante o evidente descumprimento do art. 39, inc. IV, da Portaria Interministerial MPOG/MF/CGU 127/2008.
Transferências para custeio de despesas de outros ajustes (peça 140, p. 14-15) 
Alegações de defesa apresentadas
Com relação ao débito de R$ 105.000,00 referente a recursos utilizados para transferências entre contas de titularidade da Agende a fim de cobrir despesas de outros ajustes (cheque 850050, de R$ 50.000,00, cheque 850051, de R$ 30.000,00 e cheque 850334, de R$ 25.000,00) , as responsáveis explicaram que, na Carta Agende 8/2012, de 23/4/2012 (peça 33, anexo 31 e peça 1, p. 177-179) , já haviam esclarecido que, em decorrência da situação vivenciada pela entidade a partir de abril de 2008, o complexo processo de preparação das prestações de contas revisadas dos convênios firmados com o governo federal e a demora no processo de análise pelo órgão concedente, bem como a impossibilidade de atualizar os registros contábeis, dificultaram a captação de recursos financeiros junto aos órgãos governamentais. Essa situação, somada ao atraso na liberação das parcelas dos projetos aprovados, implicou na necessidade de transferência de recursos entre contas correntes de diferentes projetos, realizadas a título de empréstimo a outros convênios, que foram devolvidos à medida que os créditos eram depositados nas respectivas contas.
No caso do Convênio SPM 42/2008, as devoluções estavam sendo efetuadas até o final de 2008, conforme Relatório Extra Contábil - outros lançamentos (peça 33, anexo 22) , parte integrante da prestação de contas do ajuste (peça 1, p. 67-166) . No entanto, no primeiro semestre de 2009, não foi possível realizar as devoluções, o que esperavam fazer no segundo semestre de 2009, considerando solicitação de prorrogação de prazo, de 19/6/2009 a 19/9/2009, encaminhado por meio da Carta Agende 105/2009 (peça 33, anexo 16.1a) . Contudo, em 7/7/2009, foram informados, pelo Ofício 1135/2009, de 2/7/2009 (peça 33, anexo 17) , de que a solicitação de prorrogação de prazo havia sido indeferida.
Análise
Registre-se, preliminarmente, o desvio de finalidade dos recursos do Convênio 42/2008, considerando terem sido utilizados para pagamentos de despesas não relacionadas ao objeto do ajuste em análise, em contrariedade ao art. 39, inc. IV, da Portaria Interministerial MPOG/MF/CGU 127/2008, que veda, expressamente:
IV - utilizar, ainda que em caráter emergencial, os recursos para finalidade diversa da estabelecida no instrumento, ressalvado o custeio da implementação das medidas de preservação ambiental inerentes às obras constantes do Plano de Trabalho;
Os fatos são os seguintes. No presente caso, a citação das responsáveis se deu em virtude da emissão dos cheques 850334, de 28/4/2009, no valor de R$ 25.000,00; 850050, de 26/6/2008, no valor de R$ 50.000,00; e 850051, de 26/6/2008, no valor de R$ 30.000,00, totalizando o montante de R$ 105.000,00 transferidos a título de empréstimo a outros convênios, conforme informação prestada pela própria convenente (peça 1, p. 179) . De acordo com a Nota Técnica SPM 058/2011, de 5/4/2011, e Carta Agende 8/2011, de 23/2/2011, os recursos financeiros do Convênio SPM 42/2008 foram utilizados na execução de outros convênios.
Em suas alegações de defesa, as responsáveis informaram que os recursos não foram devolvidos à conta do convênio, concretizando, assim, a irregularidade de desvio de finalidade dos recursos do Convênio SPM 42/2008, em contrariedade ao disposto no art. 39, inc. IV, da Portaria Interministerial MPOG/MF/CGU 127/2008. Restando não configurado o bom emprego dos recursos públicos, propõe-se rejeitar as alegações de defesa apresentadas, mantendo o montante de R$ 105.000,00 no cálculo do débito.
Não aplicação da contrapartida 
Alegações de defesa apresentadas (peça 140, p. 15-19) 
As responsáveis informaram que as despesas de contrapartida foram apresentadas na relação de pagamentos (peça 33, anexo 25, e peça 1, p. 113-117) , no montante de R$ 30.994,08 referentes a rubricas contempladas no projeto básico do convênio.
Acrescentaram entendimento de que, no caso de as despesas referentes à comprovação da contrapartida referentes a despesas operacionais da convenente serem glosadas, os gestores do órgão concedente deveriam ser responsabilizados a responder solidariamente pelo débito.
Ante o exposto, não reconhecem o débito de R$ 40.015,43. 
Alegações de defesa complementares (peça 146, p. 18) 
As responsáveis alegaram que, com relação ao débito de R$ 44.021,37, referenciado na instrução à peça 127, itens 33-34, foram comprovadas despesas com documentação fiscal hábil no montante de R$ 27.684,08 (peça 33, anexo 25 e peça 1, p. 113-117) , e se referem a rubricas contempladas no projeto básico e remanejamentos do orçamento, restando um débito referente a contrapartida não comprovada de R$ 16.337,29.  
Análise
Considerando as divergências de valores nos montantes de contrapartida alegadamente aplicadas no objeto do convênio, bem como no valor do débito referente a não aplicação da contrapartida, necessário se faz traçar um histórico da previsão da contrapartida e da aplicação, conforme documentos acostados aos autos. 
Com relação ao valor do débito, os fatos são os seguintes. O relatório de tomada de contas especial identificou despesas com aluguel, condomínio, energia elétrica, serviço de limpeza e assessoria contábil, todas referentes a manutenção da convenente no montante de R$ 30.994,08 (peça 2, p. 68 e peça 1, p. 113-115, comprovantes às peças 84-87) .
As citações das responsáveis realizadas pelos Ofícios 0719/2016-SecexAdmin (peça 130) e 0720/2016-SecexAdmin (peça 131) consideraram o montante de débito de R$ 44.021,37 relacionado à contrapartida, haja vista que o cálculo da contrapartida não aplicada deve levar em consideração o total repassado deduzido do valor não executado/não comprovado, e, sobre esse resultado, deve incidir a relação de proporcionalidade assumida inicialmente pelo convênio, no caso 10%. Considerando que o montante aceito pela SPM/PR como efetivamente executado pela convenente alcançou o montante de R$ 440.213,70, a convenente deveria comprovar a aplicação de contrapartida no montante de R$ 44.021,37. Tal cálculo encontra guarida em jurisprudência desta Corte de Contas (Acórdão 1622/2017-TCU-Segunda Câmara, relator Ministro Augusto Nardes) , uma vez que a não aplicação da contrapartida implica a devolução da parcela dos recursos federais que acabaram por substituir, indevidamente, os recursos do convenente, a fim de se manter a proporcionalidade de aportes estabelecida no convênio.
Não foram apresentados argumentos válidos que permitam acolher as despesas listadas na relação de pagamentos, relacionadas à contrapartida do Convênio 42/2008, como capazes de comprovar a aplicação da contrapartida no objeto do convênio, pois, claramente, se tratam de despesas para custeio da entidade convenente, como condomínio da entidade, conta de luz, assessoria contábil da entidade e faxineira da entidade (peça 1, p. 113-115) . Tais despesas possuem caráter ordinário e são desvinculadas do objeto pactuado, descaracterizando a mútua cooperação entre as partes envolvidas para a consecução de objetivos recíprocos. Ainda que os documentos fiscais contenham o carimbo do convênio (peça 2, p. 52-59) não podem ser acolhidas as despesas, pois a firmação de convênio não se presta a manter a instituição convenente, mas a utilizar os recursos repassados, bem como os da contrapartida para o alcance do objetivo do convênio, de interesse comum da União e da convenente. 
Assim, por serem esses pagamentos regularmente efetuados pela entidade convenente, independentemente do convênio, não poderiam ser apropriados como despesas do convênio, mesmo que na forma de contrapartida, sob pena de transformar parte desses recursos do convênio em remuneração por serviços prestados, expressamente vedado pelo art. 39, inc. I, da Portaria Interministerial MPOG/MF/CGU 127/2008.
A partir do momento em que a Agende utiliza recursos da contrapartida para o pagamento de despesas que não contribuem para o alcance dos objetivos do instrumento celebrado, deixando de aplicar esses recursos no objeto aventado, configura-se desvio de finalidade na utilização dos recursos da contrapartida, vedada pelo art. 39, inc. IV, da Portaria Interministerial MPOG/MF/CGU 127/2008 e nas manifestações contidas nos Acórdão 191/2010-TCU-Plenário e 1.331/2008-TCU-Plenário, gerando a necessidade de ressarcimento ao erário do responsável que deu causa. 
Ressalta-se que a orientação deste Tribunal é no sentido de que 'é admissível o pagamento de despesas administrativas para entidade privada sem fins lucrativos convenente, até o limite de 15% do valor do ajuste, desde que estejam expressamente previstas no plano de trabalho e diretamente relacionadas ao seu objetivo', nos termos do previsto no art. 39, parágrafo único, da Portaria Interministerial MPOG/MF/CGU 127/2008 (Acórdão 3385/2012-TCU-Plenário, relatora Ministra Ana Arraes) .
De acordo com termo de convênio, o valor estimado para a contrapartida era de R$ 60.000,00 (peça 1, p. 49) , discriminada no Plano de Aplicação do Plano de Trabalho como R$ 38.400,00, referente a serviços de terceiros e R$ 21.600,00, referentes à operacionalização do projeto (material de consumo, informática, comunicação e correio) (peça 1, p. 59) . 
Por meio das Cartas Agende 105/2009, de 29/5/2009 e 121/2009, de 3/6/2009, dias antes do fim da vigência do ajuste, a entidade solicitou o remanejamento do orçamento (peça 71, p. 9) . A contrapartida passaria, então, a comportar despesas com assessoria técnica, encargos sociais, serviços contábeis, aluguel e condomínio, gastos com energia elétrica e serviços de limpeza e manutenção (peça 71, p. 26) . Pelo Ofício 1135/2009-SPM/PR, de 2/7/2009, após o fim da vigência do ajuste, que se deu em 19/6/2009, a SPM informou a entidade da possibilidade de realizar o remanejamento do orçamento. Verifica-se, portanto, que a autorização de remanejar essas despesas não alcançou efeitos práticos, dado o fim da vigência do convênio ter se dado antes da autorização. Assim, improcedente se faz o argumento das responsáveis de que os gestores do órgão concedente deveriam ser responsabilizados em responder em solidariedade pelo débito.
Diante de todo o exposto, entende-se pela rejeição das alegações de defesa quanto ao débito relativo à contrapartida do convênio, devendo permanecer no cálculo o montante de R$ 44.021,37.
No que se refere à responsabilização quanto ao dano relativo à contrapartida, não há indícios de ter havido locupletamento do Sra. Marlene Libardoni em razão da não comprovação da aplicação da contrapartida no objeto do convênio, devendo o débito ser imputado apenas à Agende, pois não é atribuível ao gestor a responsabilidade de restituir valores de contrapartida que não foram empregados no objeto do convênio e permaneceram na conta da entidade ou foram utilizadas para despesas de custeio da própria entidade. Tal entendimento guarda consonância com decisões desta Corte de Contas expedidas ao analisar a falta de aplicação da contrapartida em outros convênios, a exemplo dos Acórdão 5274/2011-TCU-Primeira Câmara, relator Ministro Valmir Campelo, 3.791/2013-TCU-2ª Câmara, relator Ministro Substituto André de Carvalho, 3.069/2015-TCU-2ª Câmara, relator Ministro Substituto Marcos Bemquerer e 638/2018-TCU-2ª Câmara, relatora Ministra Ana Arraes.
Da realização do objeto do convênio e do montante do débito 
Alegações de defesa apresentadas (peça 140, p. 19-32) e (peça 146, p. 7-9 e 17) 
As responsáveis entenderam por bem esclarecer que o cumprimento do objeto e a realização das atividades previstas no Plano de Trabalho podem ser comprovadas no Relatório de Cumprimento do Objeto (peça 1, p. 67-83) , bem como por meio do Relatório Geral de Atividades da Campanha 16 dias de ativismo pelo fim da violência contra as mulheres 2008, juntamente com seus oito anexos (peças 29 a 58) . Documentos esses que comprovam a execução das atividades previstas no plano de trabalho, com exceção da Cartilha de Linguagem Popular sobre a Lei Maria da Penha.
Informaram que o parecer técnico de prestação de contas emitidos pela SPM/PR, datado de 12/5/2010, confirmou o cumprimento do objeto do convênio e aprovou a prestação de contas.
Consideraram que representa grave ilegalidade definir condenação ressarcitória sob o pressuposto de dano patrimonial sem sua comprovação e quantificação, sobretudo em face do cumprimento do objeto do convênio. Embasaram-se em tese do STJ de que a condenação ressarcitória tem como pressuposto, além da antijuridicidade da ocorrência de ação ou omissão ensejadora de dano, a necessidade da demonstração de sua ocorrência e quantificação.
As responsáveis consideraram que, somando-se o valor de R$ 165.322,84, considerado como não comprovado, ao montante aceito pela SPM/PR como efetivamente executado/comprovado no Convênio SPM 42/2008, de R$ 440.213,70, obtém-se o valor total de R$ 605.536,54, referente ao repasse pela concedente acrescido dos rendimentos da aplicação financeira (R$ 600.000,00 + R$ 5.536,54) . Além de o valor total do débito de R$ 209.344,21 estar equivocado, quando o cálculo da soma dos débitos seria de R$ 200.189,06.  
Entenderam que se fosse acrescentado ao montante previamente comprovado de R$ 440.213,70, os valores reembolsados de R$ 30.155,61 à convenente em virtude da realização de despesas do convênio, pagas diretamente pela conta da convenente por motivo da greve dos bancários, bem como o valor de R$ 6.711,35, referentes a despesas comprovadas com relação com o objeto e em conformidade com o plano de trabalho, o montante de recursos executado/comprovado somaria R$ 477.080,66, resultando em um débito de R$ 128.455,88. 
Alegaram as recorrentes que o montante de débito calculado de R$ 209.344,21 incorpora despesas glosadas que, na realidade, estão em conformidade com o objeto do Convênio SPM 42/2008 e com o plano de trabalho e projeto básico, uma vez que a utilização dos recursos em conformidade pode ser comprovada no relatório de cumprimento do objeto.
Quando da apresentação do recurso de reconsideração, analisadas nesta instrução como alegações de defesa complementares (peça 146, p. 9-10 e p. 19-21) , as responsáveis argumentaram que os valores citados na instrução da SecexAdministração, de 16/12/2016 (peça 127) como débito somavam R$ 156.167,69, inferior ao apontado na instrução como 'não executados/comprovados' de R$ 165.322,84, valor esse que, somado aos R$ 44.021,37, considerados como contrapartida não aplicada, daria o total de R$ 209.344,21.
Nessa ocasião, as responsáveis refizeram o cálculo do débito de R$ 114.155,15, resultado da subtração do valor total do convênio acrescido do rendimento da aplicação de R$ 605.536,54 com os montantes que deveriam ser considerados comprovados (R$ 491.381,39) :
	Despesas alegadamente em conformidade

	Aprovado pela SPM/PR
	R$ 440.213,70

	Despesas executadas fora da vigência do convênio, mas com fato gerador no período de vigência e em conformidade com o plano de trabalho.
	R$ 14.300,73

	Recursos transferidos para a conta da convenente a título de reembolso do pagamento de despesas do convênio
	R$ 30.155,61

	Despesas em conformidade com o objeto do convênio e plano de trabalho
	 R$ 6.711,35

	TOTAL
	R$ 491.381,39

Ante todo o exposto, as responsáveis requereram o:
sobrestamento da presente tomada de contas especial até a apuração das responsabilidades pelos atos delituosos praticados pela ex-assessora administrativa financeira Alda Cleide Silva de Faria, envolvendo os recursos públicos oriundos do convênio em análise, objeto do Inquérito Policial 352/2008, abstendo-se de lançar os nomes da convenente e de sua representante legal em qualquer cadastro que lhes possa trazer qualquer prejuízo ou agravante;
acolhimento das alegações de defesa, sobretudo as que demonstraram a boa e regular aplicação dos recursos advindos do Convênio SPM 42/2008 e, assim, caracterizado o nexo causal entre despesas e recursos, reconhecida execução dos objetivos do ajuste e julgar regulares as contas.
Análise
Quanto ao questionamento acerca dos débitos calculados até então, após a análise das alegações de defesa, cujos argumentos foram acolhidos parcialmente, foram mantidos no cálculo do débito os valores abaixo discriminados, sendo responsáveis em solidariedade a Sra. Marlene Libardoni e a Agende pelo montante de R$ 111.594,25 e responsável a entidade Agende pelo montante de R$ 44.021,37:
	Irregularidades mantidas no cálculo do débito

	Despesas executadas fora da vigência do convênio, mas com fato gerador no período de vigência e em conformidade com o plano de trabalho.
	R$ 1.406,37

	Recursos transferidos para a conta da convenente a título de reembolso do pagamento de despesas do convênio
	R$ 4.343,60

	Despesas de custeio da entidade e/ou não relacionadas com o objeto do convênio
	 R$ 844,28

	Pagamentos de despesas de outros convênios
	R$ 105.000

	Contrapartida não aplicada no objeto do convênio
	R$ 44.021,37

	TOTAL
	R$ 155.615,62

A alegação de que o objeto foi devidamente executado não serve para desconstituir o débito, visto não ser suficiente a implementação das ações previstas, sem que fique comprovada a utilização dos valores transferidos na consecução dos objetivos a serem alcançados. Tal exigência ganha força ante o fato de que a entidade executava pelo menos mais um convênio firmado com a SPM/PR (Convênio 137/2007, cuja vigência era 17/12/2007 a 17/12/2009) , durante a vigência do Convênio SPM 42/2008, de modo que a demonstração da correta aplicação dos montantes repassados por meio de cada avença exigia o estabelecimento criterioso do nexo de causalidade, de modo a afastar a possibilidade, por exemplo, da apresentação do mesmo comprovante de despesa em mais de uma prestação de contas.
Quanto ao requerimento de que as presentes contas sejam sobrestadas até a apuração das responsabilidades pelos atos delituosos praticados pela ex-assessora administrativa financeira Alda Cleide Silva de Faria, envolvendo os recursos públicos oriundos do convênio em análise, objeto do Inquérito Policial 352/2008, não merece acolhida. Primeiro porque não foi demonstrada qualquer relação entre o ilícito penal com as irregularidades identificadas na aplicação dos recursos do Convênio SPM 42/2008. Além disso, há incidência do princípio da independência das instâncias, em que a decisão no âmbito do TCU não está vinculada, nem estabelece qualquer tipo de pré-julgamento dos responsáveis pelos atos ilícitos, às decisões administrativas e/ou judiciais.
Quanto ao requerimento pelo acolhimento das alegações de defesa, sobretudo as que demonstraram a boa e regular aplicação dos recursos advindos do Convênio SPM 42/2008 e, assim, caracterizado o nexo causal entre despesas e recursos, reconhecida execução dos objetivos do ajuste e julgar regulares as contas, tal análise foi realizada tendo-se desconstituído do montante do débito os valores que lograram, mesmo que tortuosamente, demonstrar o nexo de causalidade dos recursos do convênio com a realização de seu objeto.
Incidência de juros moratórios
Alegações de defesa complementares (peça 146, p. 21-23) 
As responsáveis contextualizaram que o Acórdão proferido pela 2ª Câmara do TCU que condenou a Agende e Marlene Libardoni determinou a aplicação de correção monetária e juros de mora tanto em relação ao dispêndio de recursos não comprovados do convênio quanto à contrapartida, supostamente não comprovada.
Alegam que determinar a incidência de juros moratórios representa vício de legalidade, pois a lei e o termo de convênio não tratam dessa forma os casos de restituição de recursos derivada da não aplicação de recursos nos objetos do convênio.
Quanto ao dispêndio não comprovado de recursos do convênio, a definição da incidência de juros moratórios desde o repasse e não da data da efetiva despesa representa ilegalidade evidente que macula o ato administrativo, pois uma vez que os juros de mora se tratam de sanção, não podem ser imputados arbitrariamente antes do dispêndio efetivo. Ainda, além da ausência de previsão legal, a incidência de juros legais sobre a contrapartida representa hipótese de enriquecimento sem causa por parte da União Federal, pois a contrapartida não representa recurso financeiro público transferido para a convenente, mas emprego de recurso privado do convenente, não havendo que se falar em incidência de juros sobre parcela que nunca pertenceu à União Federal. Não havendo dano aos cofres da União, não há que se falar em juros de mora.
Análise
O argumento de que a determinação da incidência de juros moratórios representa vício de legalidade, pois a lei e o termo de convênio não tratam dessa forma os casos de restituição de recursos derivada da não aplicação de recursos nos objetos do convênio, informa-se às responsáveis que a previsão se encontra no art. 202, §1º, do Regimento Interno do TCU: '§1º Os débitos serão atualizados monetariamente e, caso o responsável venha a ser condenado pelo Tribunal, serão acrescidos de juros de mora, nos termos da legislação vigente, devendo-se registrar expressamente essas informações no expediente citatório.'
No que se refere ao argumento de que, quanto ao dispêndio não comprovado de recursos do convênio, a definição da incidência de juros moratórios desde o repasse e não da data da efetiva despesa representa ilegalidade evidente que macula o ato administrativo, assiste razão às responsáveis, pois a data da efetiva irregularidade é considerada a data do pagamento da despesa irregular, nos termos do art. 210 do Regimento Interno/TCU, datas essas que serão registradas na proposta de encaminhamento.
No que se refere ao argumento da ausência de previsão legal da incidência de juros legais sobre a contrapartida, representando hipótese de enriquecimento sem causa por parte da União Federal, o argumento cai por terra quando comprovada a não aplicação da contrapartida, como foi identificado no caso concreto em análise. Nesse caso em que foi comprovada a não aplicação da contrapartida, mas houve utilização dos recursos repassados pela União, implica-se na devolução da parcela dos recursos federais que acabaram por substituir, indevidamente, os recursos do convenente, a fim de se manter a proporcionalidade de aportes estabelecida no convênio (Acórdão 1622/2017-TCU-Segunda Câmara, relator Ministro Augusto Nardes) , tratando-se, portanto, de recursos federais e não particulares.
EXAME DE OCORRÊNCIA DE BOA FÉ DAS RESPONSÁVEIS
Confrontando os documentos comprobatórios constantes dos autos, não há elementos que permitam concluir pela boa fé das responsáveis. Desse modo, as contas devem, desde logo, ser julgadas irregulares, nos termos do art. 202, §6º, do Regimento Interno/TCU, procedendo-se à condenação em débito e à aplicação da multa prevista no art. 57 da Lei 8.443/92.
Quanto aos encargos incidentes sobre o débito original, o art. 9º da IN-TCU 71/2012, atualmente em vigor, dispõe que a atualização monetária e os juros moratórios incidentes sobre o valor do débito devem ser calculados segundo o prescrito na legislação vigente e com incidência a partir da data da ocorrência do dano. Assim, sendo, o valor original deverá ser atualizado a partir das datas dos pagamentos realizados, conforme cada caso.
No caso de débito relativo a não aplicação da contrapartida, a atualização monetária deve ser calculada a partir do fim da vigência do convênio, uma vez que a contrapartida pode ser aplicada ao longo da execução do ajuste, conforme jurisprudência firmada pelo Acórdão 10538/2017-TCU-Primeira Câmara, relator Ministro Walton Alencar Rodrigues.
CONCLUSÃO
Nesta instrução, foram analisadas as alegações de defesa apresentadas pela Sra. Marlene Libardoni e pela entidade convenente Agende - Ações em Gênero, Cidadania e Desenvolvimento, atinente à execução financeira irregular de parte dos recursos do Convênio SPM 42/2008, a qual ocasionou débito total de R$ 155.615,62, a seguir discriminado:
	Motivo da glosa
	Credor
	Cheque
	Data da ocorrência do dano
	Valor (R$) 
	Total (R$) 

	Despesas executadas fora da vigência do convênio, mas com fato gerador no período de vigência e em conformidade com o plano de trabalho.
	Sintetaxi
	850376
	20/5/2009
	13,00
	1.406,37

		Rádio-Táxi Alvorada
	850396
	9/6/2009
	20,00
	
		Rádio-Táxi Alvorada
	850396
	9/6/2009
	11,50
	
		Sintaxi
	850396
	9/6/2009
	9,00
	
		Radiotaxi Shalom
	850396
	9/6/2009
	14,00
	
		Guepardo Express
	850396
	9/6/2009
	8,50
	
		Sinpetaxi
	850396
	9/6/2009
	24,00
	
		Sinpetaxi
	850396
	9/6/2009
	24,00
	
		Embratel
	850394
	29/6/2009
	17,23
	
		Marlene Libardoni - diárias
	850404
	1/7/2009
	400,00
	
		Marlene Libardoni - auxílio transporte
	850405
	1/7/2009
	200,00
	
		Berlin Viagens e turismo ltda.
	850408
	6/7/2009
	665,14
	
	Recursos transferidos para a conta da convenente a título de reembolso do pagamento de despesas do convênio
	Rafael da Silva Meira
	CH 850285
	6/3/2009
	2.424,86
	4.343,60

		Lucineia Ribeiro
	CH 850286
	28/2/2009
	1.918,74
	
	Despesas de custeio da entidade e/ou não relacionadas com o objeto do convênio
	Brasil Telecom S/A
	850098
	27/10/2008
	75,80
	844,28

		Vivo S/A
	850281
	3/3/2009
	327,41
	
		Brasil Telecom S/A
	850299
	27/3/2009
	402,89
	
		Embratel S/A
	850300
	27/3/2009
	38,18
	
	Pagamentos de despesas de outros convênios
	Empréstimo
	850334
	28/4/2009
	25.000,00
	105.000

		Empréstimo
	850050
	26/6/2008
	50.000,00
	
		Empréstimo
	850051
	26/6/2008
	30.000,00
	
	Contrapartida não aplicada no objeto do convênio
			19/6/2009
	44.021,37
	44.021,37

	TOTAL
	155.615,62

Em face da análise aqui empreendida, propõe-se acolher parcialmente as alegações de defesa apresentadas pelas responsáveis, uma vez que lograram sanear algumas das irregularidades a elas atribuídas, sem, contudo, sanar as irregularidades em sua completude. 
Considerando não constar dos autos evidências que permitam o reconhecimento da boa-fé das responsáveis, opina-se pela irregularidade de suas contas, consoante o disposto no art. 1º, inc. I, art. 10, §2º, e art. 16, inc. III, alínea 'c', da Lei 8.443/92, com a imputação do débito atualizado monetariamente e acrescido de juros de mora, nos termos do art. 202, §1º, do RI/TCU. Adicionalmente, entende-se que, em função do disposto no art. 57 da citada lei e da gravidade das irregularidades que causaram prejuízo ao erário, deva ser aplicada multa aos responsáveis.
INFORMAÇÕES ADICIONAIS
Em pesquisa realizada na base de dados desta Corte de Contas foram identificadas outras tomadas de contas especiais relacionadas às mesmas responsáveis, quais sejam TCs Processo 031.864/2012-0, Processo 036.292/2012-5, Processo 037.810/2012-0 e Processo 037.842/2012-9, todos sob a relatoria do Ministro Augusto Nardes.
O TC Processo 031.864/2012-0 tratou de tomada de contas especial instaurada pela então Secretaria Especial de Políticas para as Mulheres (SPM/PR) , em razão da não aprovação parcial da prestação de contas de recursos financeiros repassados à ONG Agende - Ações em Gênero, Cidadania e Desenvolvimento, mediante Convênio 166/2004, firmado em 20/12/2004, no valor total de R$ 263.670,00. A TCE foi julgada mediante Acórdão 1431/2016-TCU-Segunda Câmara, relator Ministro Augusto Nardes, que rejeitou parcialmente as alegações de defesa apresentadas pela Sra. Marlene Libardoni e pela Agende, condenando-os solidariamente ao pagamento do débito original de R$ 60.164,87. Contra a decisão, as responsáveis interpuseram recurso de reconsideração que, pelo Acórdão 7.9892017-TCU-2ª Câmara, relatora Ministra Ana Arraes, que conheceu do recurso para, no mérito, negar-lhe provimento.
O TC Processo 036.292/2012-5 tratou de tomada de contas especial instaurada pela SPM/PR contra Agende - Ações em Gênero, Cidadania e Desenvolvimento e Marlene Libardoni, em razão da aprovação parcial da prestação de contas de recursos financeiros repassados mediante Convênio 178/2005. A TCE foi julgada pelo Acórdão 4.562/2015-TCU-2ª Câmara, relator Ministro Augusto Nardes, que julgou irregulares as contas das responsáveis e os condenou em débito. Contra a decisão, foi interposto recurso de reconsideração, julgado, pelo Acórdão 2.871/2017-TCU-2ª Câmara, que lhe negou provimento.
O TC Processo 037.810/2012-0 tratou de tomada de contas especial instaurada pela então Secretaria Especial de Políticas para as Mulheres (SPM/PR) , em razão da não aprovação da prestação de contas de recursos financeiros repassados à ONG Agende - Ações em Gênero, Cidadania e Desenvolvimento, mediante Convênio 137/2007. A TCE foi julgada pelo Acórdão 8.581/2017-TCU-2ª Câmara, relator Ministro Augusto Nardes, que julgou irregulares as contas das responsáveis e os condenou ao débito original de R$ 200.000,00. Foi interposto recurso de reconsideração contra a decisão, havendo parecer do MP/TCU pelo não provimento. O processo encontra-se no Gabinete do Ministro Relator.
O TC Processo 037.842/2012-9 tratou de tomada de contas especial instaurada pela então Secretaria Especial de Políticas para as Mulheres (SPM/PR) , em razão da não aprovação da prestação de contas de recursos financeiros repassados à ONG Agende - Ações em Gênero, Cidadania e Desenvolvimento, mediante Convênio 69/2005 e 84/2006. A TCE foi julgada pelo Acórdão 4.458/2017-TU-2ª Câmara, que julgou irregulares as contas das responsáveis e os condenou em débito. Contra a decisão, foi interposto recurso de reconsideração, julgado mediante Acórdão 6.916/2018-TCU-2ª Câmara, relator José Múcio Monteiro, que deu provimento parcial ao recurso reformando os itens 9.1.1 e 9.1.2.
PROPOSTA DE ENCAMINHAMENTO
Ante o exposto, submetem-se os autos à consideração superior, propondo:
rejeição parcial das alegações de defesa apresentadas pela Sra. Marlene Libardoni (CPF XXX.761.781-XX) e pela Agende - Ações em Gênero, Cidadania e Desenvolvimento (CNPJ 02.610.165/0001-00) ;
com fundamento nos arts. 1º, inc. I, 16, inc. III, alínea 'c', 19 e 23, inc. III da Lei 8.443/1992 c/c os arts. 1º, inc. I, 209, inc. III, 210 e 214, inc. III, do RITCU, julgar irregulares as contas da Sra. Marlene Libardoni (CPF XXX.761.781-XX) e da entidade Agende - Ações em Gênero, Cidadania e Desenvolvimento (CNPJ 02.610.165/0001-00) , condenando-as, em razão das irregularidades discriminadas nas tabelas abaixo, ao pagamento das quantias a elas relacionadas, com a fixação do prazo de quinze dias, a contar da notificação, para que comprovem, perante o Tribunal (art. 214, inc. III, alínea 'a', do RITCU) , o recolhimento das dívidas aos cofres do Tesouro Nacional, atualizadas monetariamente e acrescida dos juros de mora, calculados a partir das datas discriminadas, até a data do recolhimento, na forma prevista na legislação em vigor:
b.1) Agende - Ações em Gênero, Cidadania e Desenvolvimento (CNPJ 02.610.165/0001-00) solidariamente com a Senhora Marlene Libardoni (CPF XXX.761.781-XX) , pela não comprovação da boa e regular aplicação dos recursos do Convênio SPM 42/2008:
- Valor original do débito solidário de R$ 111.594,25
	Motivo da glosa
	Credor
	Cheque
	Data da ocorrência do dano
	Valor (R$) 
	Total (R$) 

	Despesas executadas fora da vigência do convênio, mas com fato gerador no período de vigência e em conformidade com o plano de trabalho.
	Sintetaxi
	850376
	20/5/2009
	13,00
	1.406,37

		Rádio-Táxi Alvorada
	850396
	9/6/2009
	20,00
	
		Rádio-Táxi Alvorada
	850396
	9/6/2009
	11,50
	
		Sintaxi
	850396
	9/6/2009
	9,00
	
		Radiotaxi Shalom
	850396
	9/6/2009
	14,00
	
		Guepardo Express
	850396
	9/6/2009
	8,50
	
		Sinpetaxi
	850396
	9/6/2009
	24,00
	
		Sinpetaxi
	850396
	9/6/2009
	24,00
	
		Embratel
	850394
	29/6/2009
	17,23
	
		Marlene Libardoni - diárias
	850404
	1/7/2009
	400,00
	
		Marlene Libardoni - auxílio transporte
	850405
	1/7/2009
	200,00
	
		Berlin Viagens e turismo ltda.
	850408
	6/7/2009
	665,14
	
	Recursos transferidos para a conta da convenente a título de reembolso do pagamento de despesas do convênio
	Rafael da Silva Meira
	850285
	6/3/2009
	2.424,86
	4.343,60

		Lucineia Ribeiro
	850286
	28/2/2009
	1.918,74
	
	Despesas de custeio da entidade e/ou não relacionadas com o objeto do convênio
	Brasil Telecom S/A
	850098
	27/10/2008
	75,80
	844,28

		Vivo S/A
	850281
	3/3/2009
	327,41
	
		Brasil Telecom S/A
	850299
	27/3/2009
	402,89
	
		Embratel S/A
	850300
	27/3/2009
	38,18
	
	Pagamentos de despesas de outros convênios
	Empréstimo
	850334
	28/4/2009
	25.000,00
	105.000

		Empréstimo
	850050
	26/6/2008
	50.000,00
	
		Empréstimo
	850051
	26/6/2008
	30.000,00
	
	TOTAL
	111.594,24

b.2)	Agende - Ações em Gênero, Cidadania e Desenvolvimento (CNPJ 02.610.165/0001-00) , pela não aplicação da contrapartida no objeto do Convênio SPM 42/2008:
	Motivo da glosa
	Data da ocorrência
	Valor original (R$) 

	Contrapartida não aplicada no objeto do convênio
	19/6/2009
	44.021,37

aplicar a Sra. Marlene Libardoni (CPF XXX.761.781-XX) e a Agende - Ações em Gênero, Cidadania e Desenvolvimento (CNPJ 02.610.165/0001-00) , individualmente, a multa prevista no art. 57 da Lei 8.443/1992 c/c o art. 267 do Regimento Interno do TCU, com a fixação do prazo de quinze dias, a contar das notificações, para comprovarem, perante o Tribunal (art. 214, inciso III, alínea 'a', do RITCU) , o recolhimento das respectivas quantias aos cofres do Tesouro Nacional, atualizadas monetariamente desde a data do acórdão a ser proferido até a dos efetivos recolhimentos, se quitadas após o vencimento, na forma da legislação em vigor;
autorizar, desde logo, a cobrança judicial das dívidas, caso não atendidas as notificações, nos termos do art. 28, inc. II, da Lei 8.443/1992;
encaminhar cópia da deliberação que vier a ser proferida, bem como do relatório e do voto que a fundamentarem, ao Procurador-Chefe da Procuradoria da República no Distrito Federal, para ajuizamento das ações penais e civis que entender cabíveis, nos termos do art. 16, §3º, da Lei 8.443/1992, à Secretaria Nacional de Políticas para as Mulheres (SNPM) e às responsáveis."
3.	O representante do Ministério Público junto ao TCU - MPTCU, ao acolher, em parte, a proposta da unidade técnica, apresentou as seguintes divergências:
"Manifestamo-nos parcialmente de acordo com a proposta, dissentindo apenas em relação ao débito, cujo valor consideramos inferior ao sugerido pela secretaria.
Tendo em conta as particularidades da situação vertente, não reputamos adequado considerar que as despesas executadas fora da vigência do convênio, de baixa materialidade, no montante de R$ 1.406,37, constituam débito. De pronto, importante ter presente que não se questiona a adequação dessas despesas ao objeto pactuado. Além disso, merece ponderação a estreita proximidade da realização das despesas em relação à data final, bem assim o fato de ter havido solicitação da entidade de prorrogação de prazo, mediante vários ofícios, tendo resposta negativa apenas em 8/7/2009. Nesse cenário, somos pela exclusão do referido valor no montante final do débito.
Sustentamos também não ser próprio considerar como débito o valor da contrapartida, na forma concebida pela secretaria técnica. 
De fato, concordamos com a instrução no sentido de que despesas para custeio da entidade convenente, como condomínio da entidade, conta de luz, assessoria contábil da entidade e faxineira da entidade, não são ordinariamente aceitas. Contudo, consoante assinalou a própria secretaria, é admissível o pagamento de despesas administrativas para entidade privada sem fins lucrativos convenente, até o limite de 15% do valor do ajuste, desde que estejam expressamente previstas no plano de trabalho e diretamente relacionadas ao seu objetivo, nos termos do previsto no art. 39, parágrafo único, da Portaria Interministerial MPOG/MF/CGU 127/2008.  
Vale observar que o limite acima foi respeitado, pois o valor do convênio foi R$ 660 mil, enquanto o valor em debate acerca da contrapartida é de aproximadamente R$ 44 mil. 
Também deve ser sopesado o fato de a Secretaria Especial de Políticas para as Mulheres ter acolhido expresso pedido da entidade convenente para remanejamento do orçamento, a fim de que a contrapartida passasse a comportar despesas com assessoria técnica, encargos sociais, serviços contábeis, aluguel e condomínio, gastos com energia elétrica e serviços de limpeza e manutenção (peça 71, p. 26) .
Dissentimos da compreensão da secretaria que não considera essa circunstância ao argumento de que 'a autorização de remanejar essas despesas não alcançou efeitos práticos, dado o fim da vigência do convênio ter se dado antes da autorização'. Para fins de avaliação de débito, uma vez prevista em norma a possibilidade de alocação dos recursos para comportar despesas administrativas, tem peso a avaliação de pertinência, conveniência e oportunidade do órgão repassador. Não nos parece razoável que eventual demora na resposta venha a ser o fator decisivo a acarretar a imputação de débito ao demandante, sobretudo quando a resposta é aderente ao pedido formulado, pela autorização do remanejamento de despesas (peça 71, p. 37) .
Considere-se, ainda, que o comando normativo antes mencionado se dirige ao uso dos próprios recursos federais transferidos, parecendo-nos ser admissível conferir maior flexibilidade no emprego dos valores de contrapartida quando presentes certas especificidades, como a acima relatada.
 Conclusivamente, e em face das ponderações acima aduzidas, este representante do Ministério Público junto ao TCU acolhe parcialmente a proposta da unidade técnica, opinando, em divergência pontual, pela exclusão do montante do débito das quantias de R$ 1.406,37 e R$ 44.021,37."
É o relatório.

Dimitri Graco Lages Machado (OAB/DF 26.911) e outros representando a Agende - Ações em Gênero, Cidadania e Desenvolvimento e Marlene Libardoni.

Procurador Marinus Eduardo De Vries Marsico.

TOMADA DE CONTAS ESPECIAL. CONVÊNIO. POLÍTICAS PARA MULHERES. NÃO COMPROVAÇÃO DE APLICAÇÃO DE PARTE DOS RECURSOS TRANSFERIDOS. ALEGAÇÕES INSUFICIENTES PARA ELIDIR TOTALMENTE O DÉBITO. IRREGULARIDADE DAS CONTAS, DÉBITO E MULTA.

TOMADA DE CONTAS ESPECIAL (TCE)

Secretaria de Controle Externo da Administração do Estado (SecexAdministração).

Trata-se de tomada de contas especial instaurada pela então Secretaria Especial de Políticas para as Mulheres da Presidência da República (SPM/PR) , em desfavor da Agende Ações em Gênero, Cidadania e Desenvolvimento e de Marlene Libardoni, diretora executiva da entidade, em razão da não aprovação de parte da prestação de contas dos recursos do Convênio 42/2008, que teve como objeto apoio ao projeto "Campanha pelos 16 dias de Ativismo pelo fim da violência contra as mulheres - edição 2008".
2.	O valor do convênio foi de R$ 660.000,00, com R$ 600.000,00 transferidos pelo concedente e R$ 60.000,00 configurados como contrapartida da convenente. Os recursos federais foram repassados em 26/6/2008, 22/9/2008 e 20/2/2009.
3.	Registro que anteriormente este processo foi submetido à apreciação, tendo sido julgado por meio do Acórdão 6352/2017-TCU-Segunda Câmara, que considerou as responsáveis revéis, as condenou em débito de R$ 209.344,21 e lhes aplicou multas. Foi interposto recurso contra a decisão, que veio a ser provido pelo Acórdão 1520/2018-TCU-Segunda Câmara, desconstituindo-se o mencionado acórdão, por considerar a existência de documentação nos autos que poderia ter sido recebida como alegações de defesa, pois foram inseridas nos autos antes da inclusão do processo em pauta.
4.	Realizada a análise das referidas alegações, a Secretaria de Controle Externo da Administração do Estado - SecexAdministração concluiu que parte da documentação comprovou a aplicação dos recursos no objeto do convênio, propôs acatar parcialmente as alegações de defesa, imputar débito de R$ 155.615,61 e aplicar multa às responsáveis. Em anuência parcial, o Ministério Público junto ao TCU - MPTCU propôs suprimir parte do débito calculado pela unidade técnica.
5.	A primeira divergência apontada pelo MPTCU diz respeito a despesas executadas após expirada a vigência do convênio. O eminente procurador destacou que tais despesas estão condizentes com o objeto do convênio e ocorreram em data posterior próxima ao fim da vigência. Além disso, o valor seria de baixa materialidade, R$ 1.406,37, e a concedente havia registrado pedido de prorrogação do prazo da avença, de modo que, embora houvesse falhas nas ações da entidade, não seria cabível incluir o valor como débito.
6.	A segunda divergência se refere à contrapartida da convenente. A unidade técnica entendeu que despesas no valor de R$ 44.021,37, apresentadas como gastos arcados pela entidade como contrapartida, não deveriam ser reconhecidas, haja vista se referirem a despesas comuns da entidade e não específicas do convênio. Acrescenta que, embora a entidade tenha solicitado a alteração do convênio para incluí-las no plano de trabalho, a concordância da concedente só ocorreu após a execução daquelas; logo, a autorização não daria suporte ao reconhecimento dessas despesas como contrapartida.
7.	Do ponto de vista da Procuradoria, deve ser levado em conta o fato de que a Secretaria Especial de Políticas para as Mulheres acolheu o pedido da entidade convenente de remanejar o detalhamento dos custos do projeto, permitindo que a contrapartida comportasse despesas com assessoria técnica, encargos sociais, serviços contábeis, aluguel e condomínio, gastos com energia elétrica e serviços de limpeza e manutenção (peça 71, p. 26) . Mesmo a alteração tendo sido aprovada já ao final do prazo de vigência, sinalizou a razoabilidade de considerar que tais gastos poderiam compor a execução do convênio; o atraso na resposta não invalidaria a concordância.
8.	Realço o esforço da unidade técnica em esmiuçar detalhadamente cada item das despesas realizadas pela entidade, as correspondentes datas das ocorrências e a documentação de suporte e evidenciar pormenorizadamente os componentes do débito. Assim, alinho-me às análises e conclusões realizadas e as incorporo às minhas razões de decidir, à exceção das ressalvas pontuadas pelo MPTCU, que considero como necessárias para a exatidão do valor a ser imputado como débito às responsáveis.
9.	Excluídas as parcelas que não deverão compor o débito, nos termos propostos pelo MPTCU, passa-se ao montante de R$ 110.187,88. 
10.	Conforme se extrai dos autos, são conhecidas as datas do débito efetivo das despesas na conta do convênio. Assim, em vista do disposto no art. 9º, inciso II, da IN/TCU 71/2012, essas serão consideradas como as datas de referência do valor original dos débitos. O quadro a seguir sintetiza os valores das despesas não reconhecidas como integrantes do convênio:
	Motivo da glosa
	Credor
	Cheque
	Data da ocorrência do dano
	Valor (R$) 
	Total (R$) 

	Recursos transferidos para a conta da convenente a título de reembolso do pagamento de despesas do convênio
	Rafael da Silva Meira
	850285
	6/3/2009
	2.424,86
	4.343,60

		Lucineia Ribeiro
	850286
	28/2/2009
	1.918,74
	
	Despesas de custeio da entidade e/ou não relacionadas com o objeto do convênio
	Brasil Telecom S/A
	850098
	27/10/2008
	75,80
	844,28

		Vivo S/A
	850281
	3/3/2009
	327,41
	
		Brasil Telecom S/A
	850299
	27/3/2009
	402,89
	
		Embratel S/A
	850300
	27/3/2009
	38,18
	
	Pagamentos de despesas de outros convênios
	Empréstimo
	850334
	28/4/2009
	25.000,00
	105.000

		Empréstimo
	850050
	26/6/2008
	50.000,00
	
		Empréstimo
	850051
	26/6/2008
	30.000,00
	
	TOTAL
	110.187,88

11.	Relembro ainda haver parecer técnico da SPM/PR (peça 1, p. 167) que considerou o objetivo da avença plenamente atendido, o que pode ser considerado atenuante às falhas então demonstradas e apontam para o empenho da entidade em atingir o objetivo a que se destinaram os recursos transferidos. O cumprimento do objeto não é suficiente para regularidade da prestação de contas, sendo exigível, sobretudo, comprovar a aplicação dos recursos no objeto da avença, razão pela qual, a despeito do cumprimento do objeto, não se pode elidir os débitos então demonstrados.
	Ante o exposto, voto por que este Colegiado aprove a minuta de acórdão que ora submeto à deliberação.
TCU, Sala das Sessões Ministro Luciano Brandão Alves de Souza, em 26 de fevereiro de 2019.
ANA ARRAES 
Relatora